【裁判字號】    92,選上訴,37
【裁判日期】    921022
【裁判案由】    違反選舉罷免法
【裁判全文】
臺灣高等法院高雄分院刑事判決                    九十二年度選上訴字第三七號
    上  訴  人
    即  被  告  甲○○
    選任辯護人  林維毅律師
右上訴人因公職人員選舉罷免法案，不服臺灣高雄地方法院九十一年度訴字第二八二
二號中華民國九十二年五月三十日第一審判決（起訴案號：臺灣高雄地方法院檢察署
九十一年度選偵字第九十五號），提起上訴，本院判決如左：
      主  文
原判決撤銷。
甲○○連續對於有投票權之人，行求賄賂，而約其投票權為一定之行使，處有期徒刑
捌月，褫奪公權貳年。預備及行求之賄賂新臺幣貳仟元沒收。
      事  實
一甲○○參選於民國九十一年六月八日舉辦之高雄市第六屆楠梓區宏榮里里長選舉，
  為能順利當選，竟基於對於有投票權人行求賄賂，約定其投票權為一定行使之概括
  犯意，於九十一年五月二十二日下午三時，以每人新臺幣（下同）一千元之代價，
  (一)至嚴德君位在高雄市○○區○○里○○路七號之五住處，欲交付二千元（嚴宅有
  二票投票權），以行求將於該次里長選舉時，選投候選人甲○○，其中一千元央請
  嚴德君，代向其餘有投票權之家屬嚴宣淨行求賄選以支持甲○○之用，而以此方式
  對有投票權之人行求賄選，惟當場為嚴德君峻斥退還；(二)復於同年五月二十三日下
  午八時三十分許，至同市○○里○○○路南四巷三十四號里民鄭徐玉枝住處，交付
  與鄭徐玉枝選舉文宣一張及現金二千元（鄭宅有二票投票權），以行求於該次里長
  選舉時，選投候選人甲○○，其中一千元央請鄭徐玉枝，代向其餘有投票權之家屬
  鄭延緯行求賄選以支持甲○○之用，而連續以此方式對有投票權之人行求賄選，惟
  鄭徐玉枝並無收受該賄款之意思，乃將上情告知現任里長李重雄（同為登記第二號
  候選人），而於九十一年五月二十四日中午十二時十分許，向警方提出檢舉，並提
  出上開競選文宣品一張及現鈔二千元。另嚴德君亦於同年月二十九日，向警察局檢
  舉。
二案經高雄市政府警察局楠梓分局移送臺灣高雄地方法院檢察署檢察官偵查起訴。
      理  由
一訊據被告甲○○固承認有拜訪選民嚴德君、鄭徐玉枝等拉票之行為，惟矢口否認有
  交付賄賂買票之犯行，辯稱：嚴德君住處周圍設有圍籬，又畜養犬隻，均未繫綁狗
  鍊，一有陌生人走近即撲前狂吠，伊未經允許根本無法至嚴宅行賄；鄭徐玉枝係經
  對手即登記第二號候選人策動舉發，真實性即值存疑；何況所謂伊交付之二千元既
  經扣案送鑑，但未驗出可疑指紋，乃無證據可以證明伊有行賄云云。
二經查：
(一)右開事實(一)，業據證人嚴德君於警詢中陳稱：於九十一年五月二十二日下午三時許
  宏榮里里長候選人甲○○與三名隨同拜票人員至伊住處先拜訪要其投他票，支持當
  選，後就再至其後面住戶拜訪，然後約過三分鐘再至伊住處，並且一個人進來（另
  外三名隨同拜票人員則在外面等候）找伊，並從褲子口袋內拿出貳仟元出來給伊，
  要伊支持他當選里長，但伊並未收下，並告訴他這樣是買票行為，是違法的，但宏
  榮里里長候選人甲○○就說沒有拿沒有關係，但是不要講出去，伊告訴他拿錢就不
  要說了，沒拿錢或許會投，後他就離去，‧伊住址共有二票（本人一票，女兒一票
  ），所以一票應係以壹仟元要向伊購買選票等語（見警卷第四頁反面）；於偵查中
  證稱：被告到伊家向伊拜票，拿一千元給伊，伊說那是賄選，就把錢退還給他，他
  要伊不要講，並投他的票等語（見偵查卷第十七頁反面），於本院審理中經被告之
  選任辯護人詰問時證稱：警詢時陳述被告前往買票之詳細時間已記不清楚，只知道
  他買票要給二千元，伊不要，伊是海軍退伍，不希望貪這種小便宜，並無任何策動
  伊出面檢舉，伊係報告派出所管區警員，說被告要伊拿錢伊不要，錢已經還了，至
  於警詢時說被告拿二千元，於偵查中說一千元，係因伊家中有二票，所以說共二千
  元，一票是一千元等語（見本院卷第六十三頁至第六十四頁），足見證人嚴德君前
  後所述被告向其行賄期約投票之情節均相一致，雖警詢筆錄第一次載為九十一年五
  月二十二日（星期三），第二次載為九十一年五月二十四日（星期三），應係製做
  筆錄之警員誤載所致（見警卷第四頁正反面），另證人嚴德君於偵查中所述被告給
  伊一千元，係指一人一票一千元之意，並非謂證人指述被告交付之賄款金額前後有
  不符之情事。是以，足證被告確於右揭時地向有投票權之證人嚴德君及其家屬行求
  賄選。至於被告辯稱：嚴宅有狗無法進入行賄云云，惟證人嚴德君證稱：當時被告
  先在門口叫伊，伊把狗扣起來，才請被告進來等語（見本院卷第六十五頁），被告
  亦自承曾至證人嚴德君住處拜票及交與文宣品等情（見本院卷第六十一頁），則被
  告顯有交付賄款與證人嚴德君之機會無疑，其此部分所辯乃不足採。
(二)右揭事實(二)，亦據證人鄭徐玉枝於警訊中供述：伊要檢舉一名高雄市楠梓區宏榮里
  里長候選人甲○○向我買票，叫伊投票給他，‧甲○○在晚上八時卅分左右到我家
  拜票時，他先拿里長選舉宣傳單給伊後，並問我家裡共有幾票，伊回答有二票，甲
  ○○就從他褲子口袋內拿出貳仟元給伊，叫伊投他一票，並請伊不要讓別人知道，
  他就離開等語（見警卷第九頁反面至第十頁）；於偵查中證稱：甲○○於五月二十
  三日晚上八點半左右進入伊家院內，向伊家人有幾張票，伊說有二票，他就給伊二
  千元及一張宣傳單，他要伊不要講，並投票給他，伊立即聯絡里長李重雄，第二天
  聯絡到了，就把錢交給他等語（見偵查卷第十八頁）；於本院審理中經與證人即同
  為候選人之現任里長李重雄隔離詰問時亦證述：五月二十三日晚上八點多被告跟一
  票人去拜票，問伊能不能進去，他一人進去問伊有幾票，伊說二張票，被告就在院
  子裡交二千元給伊，伊收到被告的錢，不知道如何處理，就用家裡電話聯絡李重雄
  ，當晚沒有聯絡上，是隔天早上七點多才聯絡上，李重雄到伊家，伊把錢交給李重
  雄處理等語（見本院卷第六十六頁至第六十七頁），核與證人李重雄於本院審理隔
  離訊問時證稱：五月二十三日晚上八點多，伊人在服務處，伊太太打電話來說有一
  名女士來電，未說姓名，僅表示有人在他們那裡巷子買票，‧隔天早上七點多，伊
  在學校運動場運動，順便拜託選民時，伊太太又來電話，前晚來電女士已告知姓名
  ，要伊過去，伊過去鄭徐玉枝處，她告訴伊甲○○有塞錢給她，她不知道如何處理
  ，伊當時發覺到文宣及錢夾在一起放在桌上，‧伊就打電話給警員，事後至警局製
  做筆錄，‧伊未策動檢舉買票等語相符（見本院卷第六十九頁至第七十頁），此外
  ，復有賄款二千元現鈔扣案可佐。是以，被告辯稱證人鄭徐玉枝係另名候選人李重
  策動檢舉，真實性存疑云云，乃與事實不符，自不足採。至被告辯稱：所謂伊交付
  之二千元既經扣案送鑑，但未驗出可疑指紋，乃無證據可以證明伊有行賄云云。惟
  證人即高雄市政府警察局保防室調查隊警員蘇俊仰到庭證稱：本件證人鄭徐至枝提
  出檢舉時，確曾交付賄款二千元紙鈔，由伊放入證物信封裡等語（見本院卷第七十
  二頁）；且證人高雄市政府警察局刑事鑑識中心人員洪聖儀證稱：伊負責以寧海德
  林試劑採驗上述紙鈔之指紋，如有指紋會有紫色反應，因紙鈔是流動性貨幣，經伊
  用藥水泡過之後，發現其上有很多區域紫色反應，表示上面有很多人的指線，惟並
  沒有清楚之紋路，故無法比對指紋，以確定何人摸過等語（見本院卷第七十三頁至
  第七十四頁），並有高雄市政府警察局楠梓分局九十一年七月二十六日高市警楠分
  三字第０九一００二０四０一號函附刑事案件證物採驗紀錄表影本一份在卷足稽（
  見原審卷第三十五頁至第三十六頁），足認該證物確為證人鄭徐玉枝所提出，並可
  佐為被告所交付期約行賄之證物。縱該紙鈔未能檢出被告之指紋，乃因上開扣案紙
  鈔屬流動性貨幣，其上有多數指線重疊，致缺乏清楚紋路而無從比對，惟證人鄭徐
  玉枝既明確指認此係被告期約投票之賄款，尚難因未驗出被告之指紋而為其有利之
  認定。是以，被告上開辯稱亦不足採。
(三)至證人謝淑顯、林阿福、吳清正雖分別證述曾於右揭時地隨同被告拜訪選民，並未
  行賄等語（見偵查卷第十三頁至第十四頁、原審卷第五十一頁至第五十八頁），惟
  證人嚴德君、鄭徐玉枝均表示被告係一人私下交付賄款等情，業如前述，是以，尚
  難因上開證人謝淑顯、林阿福、吳清正所證述，為被告有利之認定。
(四)綜上所述，本件事證已臻明確，被告犯行洵堪認定。
三被告取出兩千元向嚴德君行賄，遭嚴德君當場拒絕，及另取出兩千元向鄭徐玉枝行
  賄，鄭徐玉枝並無收賄之意，而將該賄款交付警方提出檢舉，雖被告對嚴德君、鄭
  徐玉枝二人均有交付賄款之行為，惟渠二人並無收賄之意，被告該交付賄款之行為
  僅止於未遂，又公職人員選舉罷免法第九十一條之一妨害投票罪並無處罰未遂犯之
  規定，且被告與渠二人並無期約之行為，被告此部分行為，核被告甲○○核係犯同
  法第九十條之一第一項之對有投票權之人行求賄選罪；另被告取出之賄款兩千元中
  ，請嚴德君、鄭徐玉枝各將其中一千元（每票行賄一千元）交與渠二人有投票權之
  家人，此部分嚴德君、鄭徐玉枝該有投票權之家人均不知悉，且未與被告碰面，被
  告此部分所為，係犯同法第九十一條之一第二項、第一項之預備行賄投票罪。被告
  以一行為分別對嚴德君、鄭徐玉枝二人行賄，同時觸犯投票行賄罪及預備行賄投票
  罪，為相像競合犯，均依刑法第五十五條之規定，應從一重論以投票行賄罪。被告
  先後二次行求賄選行為，時間緊接，手段相同，所犯之構成要件相同，顯係基於概
  括犯意為之，為連續犯，應依刑法第五十六條之規定，論以一罪。
四被告犯罪事證既明，原審予以論罪科刑，固非無見，惟查：(一)被告僅向嚴德君、鄭
  徐玉枝行求賄賂，渠等二人均未同意，原判決認定被告係成立交付賄賂之投票行賄
  罪，乃有未洽；(二)被告尚有預備行賄犯行，原判決漏未論及，亦有未洽。被告上訴
  意旨猶執前詞否認犯行，指摘原判決不當，雖無理由，惟原判決既有上開可議之處
  ，自應由本院將原判決撤銷改判。爰審酌被告之品行、經歷、犯罪之動機、行為之
  手段、其曾任四屆里長，理應深悉民主政治之真諦首在選舉之公平公正，卻以身試
  法，冀圖之不正方法獲取選票，所為足以妨害選舉之公正並導引政治風氣敗壞，及
  被告事後猶多辯解，難認真心悔改，惟行賄之對象並未因此而受影響，犯罪所生之
  損害尚屬有限，認公訴人具體求刑有期徒刑十月乃為過重等一切情狀，爰量處如主
  文第二項所示之刑，並依公職人員選舉罷免法第九十八條第三項，並宣告褫奪公權
  二年，以示懲儆並誡效尤。至扣案之現鈔二千元乃被告預備及行求鄭徐玉枝之賄賂
  ，不問屬於犯人與否，依公職人員選舉罷免法第九十一條之一第四項沒收之。至於
  其他扣案之選舉文宣一份、帽子三頂、競選文宣傳單十張係承辦之楠梓警分局事後
  在九十一年六月二日搜索扣獲，但核與上開犯行無關聯性，又係被告合法製作、持
  有之物件，即不另宣告沒收，附予敘明。
五公訴意旨另以：被告於九十一年五月三十日十一時三十分許，在高雄市楠梓區○○
  ○路南二巷八十三號榮民安養中心慶生會上受邀上台致詞時向有投票權之榮民說：
  「若能當選，每月捐出里長事務費一萬元，用來照顧榮民急需，可直接向里長辦公
  室申請」等語，並分發內載上開內容宣傳單，此部分亦認被告甲○○有涉犯同法第
  九十條之一第一項之期約賄選罪嫌云云。
六訊據被告固坦承於右揭時地為該項政見發表，惟堅決否認有何期約賄選之犯意，辯
  稱：該項政見乃屬合法等語。經查：被告向榮民安養中心之榮民表示若當選，願捐
  出每月里長事務費一萬元做為照顧榮民急難救助所需之政見，乃合於高雄市選舉委
  員會印製之「高雄市第五屆里長選舉准予刊登選舉公報候選人政見內容（參考範例
  ）」，依該範例，舉凡將里長事務費作為「獎學金」、「急難救助金」、「公益活
  動經費」、「回饋里民成立基金會」、「成立社區基金」、「全部奉獻造福里民」
  、「殘障人士、中低收入、六十五歲以上老人三節慰問金」、「用於里民身上」、
  「回饋里民共享」等，均足適例。乃經被告提出為具體政見，登載於該第六屆里長
  之選舉公報上，此有被告提出之上開「參考範例」及選舉公報附卷可參（見原審卷
  第七十五頁、第七十六頁）。依公職人員選舉罷免法第五十四條及第五十條第四項
  之規定，凡屬煽惑他人犯內亂、外患罪，或煽惑他人以暴動破壞社會秩序，或有觸
  犯其他刑事法律規定之罪之政見內容，不准刊登之反面解釋，被告上述政見理應觸
  法之虞，否則選舉公報即不予登載，其理應明；類此以「若能當選願將里長事務費
  用以回饋里民之政見」，其與相對人是否不行使投票權或為一定行使，顯然欠缺對
  價關係，蓋其係以「若能當選」作為提供里長事務費用回饋里民之前提，亦即候選
  人若未能當選，則縱相對人確有投票支持該候選人，亦無從取得任何賄賂或不正利
  益，反之，若該候選人當選，縱相對人未投票支持該候選人，仍可獲得里長事務費
  用以回饋里民之反射利益。按行為人是否該當於本條所定之投票行賄罪，胥視行為
  人所行求、期、交付之財物（或不正利益）是否可作為投票權一定之行使或不行使
  間有無對價關係存在。上述對價關係之認定，應須綜合社會價值觀念、授受雙方之
  認知及其他客觀情事為判斷，須足認其與要約不行使投票權或為一定之行使間，具
  有對價之關係時，始足當之，本件既欠缺此對價關係，自難以公職人員選舉罷免法
  第九十條之一第一項之投票行賄罪相繩。綜上所述，此部分應屬合法政見範疇，尚
  非期約賄選犯行。
七此外，本院復查無其他積極證據，足證被告甲○○此政見亦屬公職人員選舉罷免法
  第九十條之一第一項所指之投票行賄罪犯行。因檢察官認此部分與前開論罪科刑之
  部分有之連續犯之裁判上一罪關係，爰不另為無罪之諭知。
據上論斷，應依刑事訴訟法第三百六十九條第一項前段、第三百六十四條、第二百九
十九條第一項前段，公職人員選舉罷免法第九十條之一第一項、第三項、第二項、第
九十八條第三項，刑法第十一條、第五十六條、第五十五條、第三十七條第二項，判
決如主文。
本案經檢察官郭振昌到庭執行職務。
中      華      民      國     九十二     年    十     月    二十二     日
                              臺灣高等法院高雄分院刑事第六庭
                                  審判長法官  王憲義
                                        法官  范惠瑩
                                        法官  謝靜雯
右正本證明與原本無異。
如不服本判決應於收受本判決後十日內向本院提出上訴書狀，其未述上訴理由者，
並得於提起上訴後十日內向本院補提理由書狀（均須按他造當事人之人數附繕本)「
切勿逕送上級法院」。
                          書記官  廖素珍
中      華      民      國     九十二     年    十     月    二十二     日
附錄：本判決論罪科刑法條：
公職人員選舉罷免法第九十條之一
對於有投票權之人，行求期約或交付賄賂或其他不正利益，而約其不行使投票權或為
一定之行使者，處五年以下有期徒刑，得併科新臺幣四十萬元以上四百萬元以下罰金
。
預備犯前項之罪者，處一年以下有期徒刑。
預備或用以行求期約或交付之賄賂，不問屬於犯人與否，沒收之。
犯第一項或第二項之罪，於犯罪後六個月內自首者，減輕或免除其刑；因而查獲候選
人為共犯者免除其刑。
犯第一項或第二項之罪，在偵查中自白者，減輕其刑；因而查獲候選人為共犯者，減
輕或免除其刑。


司法院資訊處製作；財團法人民間司法改革基金會備份。
